【裁判字號】    98,訴,420
【裁判日期】    980806
【裁判案由】    偽造有價證券等
【裁判全文】
臺灣彰化地方法院刑事判決               98年度訴字第420號
公  訴  人  臺灣彰化地方法院檢察署檢察官
被      告  丙○○
選任辯護人  陳世煌律師
            黃俊昇律師
被      告  丁○○
指定辯護人  吳念恒律師
上列被告等因偽造有價證券等案件，經檢察官提起公訴（九十八
年度偵字第四二七號），本院判決如下：
    主  文
丙○○共同犯如附表一所示罪，各處如附表一所示之刑（包括主
刑及從刑），主刑部分應執行有期徒刑參年拾月。
丁○○共同犯如附表一所示罪，各處如附表一所示之刑（包括主
刑及從刑），主刑部分應執行有期徒刑參年拾月。
丙○○被訴竊盜部分公訴不受理。
    事  實
一、丙○○於民國九十五年十二月六日前之某日，因聽其上司丁○○建議，認其所任職之匯智事業開發股份有限公司（下稱
    匯智公司）紅利可觀，值得投資，然因其資力不足，竟意圖
    為自己不法之所有，在其住處竊取其妻乙○○所有之身分
    證、印章（包括乙○○不同型式之印章三顆、乙○○中醫診
    所之印章一顆）、坐落彰化縣員林鎮地○段０一０二－一地
    號土地之土地所有權狀及其上建物（彰化縣員林鎮地○段六
    九０建號）之建築改良物所有權狀，及乙○○所保管其姊王
    淑媛之印章一顆等物（丙○○所涉上開竊盜部分，業據告訴
    人即其妻乙○○撤回告訴，又竊盜王淑媛印章部分，未據被
    害人王淑媛告訴，詳如下述）後，即與丁○○商量由丁○○
    假扮其妻乙○○，向銀行貸款以投資匯智公司，丁○○則思
    及若丙○○投資匯智公司，自己不僅有業績，亦可抽取佣金
    ，遂與丙○○共同基於意圖為自己不法所有之詐欺、行使偽
    造私文書、偽造有價證券、使公務員登載不實事項之犯意聯
    絡而為下列行為：
（一）丙○○與丁○○共同持丙○○上開竊得之物至聯邦商業銀
      行股份有限公司民權分行（下稱聯邦銀行），由丁○○向
      聯邦銀行承辦員甲○○佯稱其係乙○○，同意以其所有上
      開房地設定抵押給聯邦銀行，以擔保丙○○向該銀行之貸
      款，且願意擔任該借款之連帶借款人及連帶保證人，並於
      九十五年十二月六日在聯邦銀行消費性貸款申請書之連帶
      借款人、連帶保證人欄偽簽「乙○○」之署押，及盜蓋「
      乙○○」之印章，而偽造上開私文書，並交予甲○○向聯
      邦銀行申請貸款而行使之。經聯邦銀行審核後，丙○○與
      丁○○再於九十七年十二月十九日，推由丁○○接續在借
      款契約書之「甲方（連帶借款人欄）」及「甲方及保證人
      欄」偽簽「乙○○」之署押及盜蓋「乙○○」之印章，並
      於發票日為九十五年十二月十九日、面額新臺幣（下同）
      五百二十萬元之本票共同發票人欄偽簽「乙○○」之署押
      及盜蓋「乙○○」之印章，而偽造私文書及偽造有價證券
      後，即持以交付予甲○○上呈聯邦銀行辦理核貸業務，足
      生損害於乙○○及聯邦銀行。
（二）嗣因乙○○上開房地原有臺灣銀行員林分行之抵押權設定
      ，甲○○乃向丙○○、丁○○稱須先塗銷原先設定之抵押
      權後，聯邦銀行始准予貸款，丙○○、丁○○二人即於九
      十五年十二月二十一日在質押標的物贖取證上盜蓋乙○○
      及王淑媛之印章（包括乙○○之印文三枚、王淑媛印文一
      枚、乙○○中醫診所之印文一枚）後，再推由丙○○持以
      向臺灣銀行員林分行申請上開房地之質押標的物資料（包
      括抵押權塗銷同意書、設立契約書及他項權利證明書、火
      險保單及保費收據、放款借據等物，下稱質押標的物贖取
      資料）而行使之，致該銀行陷於錯誤，誤以為是乙○○要
      申請領取，且因原擔保借款業已清償，而准許核發，足生
      損害於乙○○及臺灣銀行員林分行。其後丙○○再通知甲○○委請不知情之代書吳清華向臺灣銀行員林分行領取上
      開質押標的物贖取資料，吳清華再委請其不知情之助理魏
      小蘭以乙○○代領人之身分前往臺灣銀行員林分行領取上
      開質押標的物贖取資料，而詐得上開質押標的物贖取資料
      ，並將上開質押標的物贖取資料交予甲○○上呈聯邦銀行
      審核是否同意丙○○之借款。
（三）丙○○、丁○○及聯邦銀行再委託不知情之代書吳清華，
      於九十五年十二月二十二日，代為填具上開房地之土地登
      記申請書（抵押權登記）、土地、建築改良物抵押權設定
      契約書、其他約定事頂，及在其上盜蓋乙○○之印章加以
      偽造後，持向彰化縣員林地政事務所申請登記乙○○同意
      上開設定抵押之不實事項而行使之，使該管公務員經形式
      審查後，將此不實事項登載在其職務上掌管之上開房地第
      二類謄本公文書上，足生損害於乙○○及彰化縣員林地政
      事務所管理地政之正確性。丙○○、丁○○即以上開不實
      設定抵押之方式，向甲○○及聯邦銀行詐欺，使甲○○及
      聯邦銀行陷於錯誤，誤以為乙○○確有同意上情，而核貸
      予丙○○五百二十萬元，並將上開金額匯入丙○○在聯邦
      銀行申設之帳戶內。丙○○隨即將此借款全數投資匯智公
      司，丁○○亦因而獲取該筆投資之佣金二萬餘元。嗣因匯
      智公司財務出狀況，丙○○付不出上開貸款之利息，而向
      乙○○坦承後，經乙○○提出告訴，始查悉上情。
二、案經乙○○訴請臺灣彰化地方法院檢察署檢察官偵查起訴。
    理  由
壹、有罪部分：
一、按本案全部卷證所涵括之供述證據及非供述證據，公訴人、
    被告及辯護人均同意以下全部證據之證據能力，亦未於言詞
    辯論終結前聲明異議，本院審酌該等供述證據及非供述證據
    作成時之情況，並無不適當之情事，應均具有證據能力，合
    先敘明。
二、前揭犯罪事實，業據被告丙○○、丁○○分別於偵查中及本
    院審理時坦承不諱，核與證人即告訴人乙○○，及證人甲○○、林淑卿、方信宗、曹炯明、吳清華、魏小蘭於偵查中證
    述之情節相符。此外，復有聯邦商業銀行九十七年九月二十
    二日（九十七）聯銀權字第二五一號函送之本票、借款契約
    書、匯款單、土地、建築改良物抵押權設定契約書、其他約
    定事項，聯邦商業銀行九十七年十一月十一日（九十七）聯
    銀權字第三０四號函送之聯邦銀行消費性貸款申請書，臺灣
    銀行員林分行九十七年十一月二十八日員林營字第０九七五
    ００二一０三一號函送之質押標的物贖取證一紙、土地登記
    申請書、建築改良物抵押設定契約書、其他約定事頂，及彰
    化縣員林地政事務九十八年三月二十日員地一字第０九八０
    ００一八四二號函送之上開房地之土地、建物登記謄本等在
    卷可資佐證。再按以自己共同犯罪之意思，參與實施犯罪構
    成要件以外之行為，或以自己共同犯罪之意思，事先同謀，
    而由其中一部分人實施犯罪之行為者，均為共同正犯（司法
    院大法官會議著有第一百零九號解釋）；又共同正犯之成立
    ，祇須具有犯意之聯絡，行為之分擔，既不問犯罪動機起於
    何人，亦不必每一階段犯行，均經參與（最高法院著有三十
    四年上字第八六二號判例）。本件被告丁○○雖未參與上開
    犯行之每一個階段，然其於本院審理時供承：伊在申請借款
    時，就知道本件是有擔保之借貸，伊等辦理的貸款是物保，
    且伊有在聯邦銀行消費性貸款申請書及借款契約書偽簽乙○○之署押等語。另被告丙○○於本院審理時亦供稱：丁○○
    雖有部分行為時未到，是因請領出來的文件，叫代書去拿就
    可以了，但丁○○都知道這些過程等語。又前揭犯罪事實欄
    之事實，均係本件辦理抵押貸款所必經之程序，是觀之被告
    丁○○、丙○○之供述，及依前開大法官會議解釋、最高法
    院判例，均可認定被告丁○○與丙○○對本件犯行，確有犯
    意聯絡及行為分擔。揆諸前揭說明，足徵被告丙○○、丁○○之自白與事實相符。本件事證業已明確，被告丙○○、丁○○之犯行洵堪認定，應予依法論科。
三、核被告丙○○、丁○○所為，犯罪事實一（一）之部分，均
    係犯刑法第二百零一條第一項之偽造有價證券罪、第二百十
    六條、第二百十條之行使偽造私文書罪；犯罪事實一（二）
    之部分，均係犯刑法第二百十六條、第二百十條之行使偽造
    私文書罪、第三百三十九條第一項之詐欺取財罪；犯罪事實
    一（三）之部分，均係犯刑法第二百十六條、第二百十條之
    行使偽造私文書罪、刑法第二百十四條之使公務員登載不實
    罪、第三百三十九條第一項之詐欺取財罪。被告丙○○、丁○○等偽簽乙○○之署押及盜蓋乙○○之印章在本票上而偽
    造有價證券，並進而行使，其偽簽署押及盜蓋印章為偽造有
    價證券之階段行為，而行使偽造有價證券之低度行為為偽造
    有價證券之高度行為所吸收，均不另論罪；其等偽簽乙○○
    之署押及盜蓋乙○○、王淑媛、乙○○中醫診所之印章而偽
    造私文書，並進而行使，其偽簽署押及盜蓋印章為偽造私文
    書之階段行為，而偽造私文書之低度行為為行使偽造私文書
    之高度行為所吸收，均不另論罪。又被告丙○○、丁○○所
    為犯罪事實一（二）之詐欺取財（向臺灣銀行員林分行詐得
    質押標的物贖取資料）部分，係利用不知情之代書吳清華及
    其助理魏小蘭所為，此部分均為間接正犯。再此部分行使偽
    造私文書罪及詐欺取財罪間，係一行為觸犯數罪名之想像競
    合犯（參九十五年五月四日臺灣高等法院暨所屬法院因應新
    修正刑法施行座談會提案第四十二號），應從一重之行使偽
    造私文書罪處斷。被告丙○○、丁○○所為犯罪事實一（三
    ）之行使偽造私文書罪及使公務員登載不實罪部分，係利用
    不知情之代書吳清華所為，是此部分均為間接正犯，又此部
    分係被告等行使之偽造私文書，同時致地政機關該管公務人
    員在所掌公文書上為不實之登記，亦屬一行為觸犯數罪名之
    想像競合犯，應從一重之行使偽造私文書罪論處。再被告丙○○、丁○○所為前開犯行，有犯意聯絡及行為分擔，已如
    前述，其等均為共同正犯，且其等所為犯罪事實一（一）之
    偽造有價證券罪、行使偽造私文書罪，犯罪事實一（二）之
    行使偽造私文書罪，犯罪事實一（三）之行使偽造私文書罪
    、詐欺取財罪間，均犯意各別，行為互殊，應予分論併罰。
    公訴人認被告所為前開犯行均係一行為觸犯數罪名之想像競
    合犯，容有誤會，併予敘明。爰審酌被告丙○○係為投資事
    業，被告丁○○係為賺取佣金及業績而觸犯本件之罪，及其
    等犯罪之動機、手段、目的、所生危害，被告等雖有與被害
    人聯邦銀行協商債務，然均尚未達成民事和解，其等犯後均
    已坦承犯行之態度等一切情狀，各量處如主文所示之刑，並
    定其應執行之刑，以示懲處。又被告丙○○、丁○○所為之
    行使偽造私文書罪、詐欺取財罪均係在九十六年四月二十四
    日以前，所犯均合於減刑規定，應依中華民國九十六年罪犯
    減刑條例予以減刑。
四、次按中華民國九十六年罪犯減刑條例已於九十六年七月十六
    日施行，原則上在九十六年四月二十四日以前之犯罪，且無
    中華民國九十六年罪犯減刑條例第三條所示不予減刑之情形
    者，本應有該條例減刑之適用。然該條例第三條第十五款規
    定：犯刑法第二百零一條之罪，經宣告死刑、無期徒刑或逾
    有期徒刑一年六月之刑者，不予減刑，則被告丙○○、丁○○所犯犯罪事實一（一）之刑法第二百零一條第一項偽造有
    價證券罪部分，業經本院判處有期徒刑三年二月，依前開規
    定不得予以減刑，附此敘明。
五、再按刑法第五十九條之酌量減輕其刑，必於犯罪之情狀，在
    客觀上足以引起一般同情，認為即予宣告法定最低度刑期，
    猶嫌過重者，始有其適用，至於被告無前科，素行端正，子
    女眾多等情狀，僅可為法定刑內從輕科刑之標準，不得據為
    酌量減輕之理由；刑法第五十九條之得酌量減輕其刑者，必
    須犯罪另有特殊之原因與環境等情，而在客觀上足以引起一
    般同情，認為即予宣告法定最低度刑期猶嫌過重者，始有其
    適用；至於犯罪之動機、犯罪之手段或犯罪後之態度等情狀
    ，僅可為法定刑內從輕科刑之標準，不得據為酌量減輕之理
    由（最高法院著有五十一年度台上字第八九九號判例、九十
    一年度台上字第七三三號判決）。本件被告丙○○以患有疑
    似憂鬱症，且其妻出入均需拐扙助行，及尚有父親、小孩均
    須其照顧，其妻乙○○已原諒被告丙○○，考量被告丙○○
    犯罪之動機、目的、手段、品行及犯後已坦承犯行之態度，
    請依刑法第五十九條之規定減輕其刑，並予緩刑之宣告等語
    ；另被告丁○○亦以其生活單純，又不諳法律，不知其嚴重
    性，一時失慮而觸法，依其所犯情節及所造成之危害，實有
    情輕法重之情，請依刑法第五十九條之規定減輕其刑，並予
    緩刑之宣告等語。然被告丙○○、丁○○前揭所辯，均係關
    於其品行、父母、配偶、子女須其照顧，及犯後態度等情，
    非屬犯罪另有特殊之原因與環境等情，而在客觀上足以引起
    一般同情，認為即予宣告法定最低度刑期猶嫌過重之情事，
    依前揭最高法院判例、判決意旨，均不符刑法第五十九條之
    規定，爰均不得依刑法第五十九條之規定減輕其刑。又被告
    等所宣告及定其應執行之刑均已逾二年有期徒刑，依刑法第
    七十四條之規定，亦不得宣告緩刑，併予敘明。
六、關於沒收部分：
    被告丙○○、丁○○共同偽造如附表二編號一、二之署押，
    應依刑法第二百十九條之規定宣告沒收，並於各該罪名項下
    宣告之；共同偽造如附表二編號三之本票，其中乙○○為共
    同發票人部分，應依刑法第二百零五條之規定宣告沒收，並
    於各該罪名項下宣告之。至於被告丙○○於上開本票所為之
    發票人部分，為其所自己簽立，既為真正，其為發票人部分
    仍屬有效，自不得諭知沒收。另被告丙○○、丁○○於共同
    偽造私文書時所盜蓋印章而成之印文，因該等印文均屬真正
    ，且均因持以行使而交付他人，已非屬被告丙○○、丁○○
    所有，爰不另為沒收之諭知，附此敘明。
貳、公訴不受理部分：
一、按告訴乃論之罪，告訴人於第一審辯論終結前得撤回其告訴
    ，又告訴乃論之罪，未經告訴，或告訴經撤回者，應諭知不
    受理之判決，刑事訴訟法第二百三十八條第一項、第三百零
    三條第三款分別定有明文。
二、本件公訴意旨另以：被告丙○○於九十五年十二月六日前之
    某日，因聽其上司丁○○建議，認其所任職之匯智公司紅利
    可觀，值得投資，然恐其自己無資力，竟意圖為自己不法之
    所有，在其住處竊取其妻即告訴人乙○○所有之身分證、印
    章（包括乙○○不同型式之印章三顆、乙○○中醫診所之印
    章一顆）、彰化縣員林鎮地○段０一二－一地號土地之土地
    所有權狀及其上建物（彰化縣員林鎮地○段六九０建號）之
    建築改良物所有權狀，及告訴人乙○○所保管其姊王淑媛之
    印章一顆等物，經告訴人乙○○提起告訴後，公訴人認被告
    丙○○係觸犯刑法第三百二十條第一項之普通竊盜罪嫌。然
    被告丙○○所為親屬相盜罪名，依同法第三百二十四條第二
    項規定「前項親屬或其他五親等內血親或三親等內姻親之間
    ，犯本章之罪者，須告訴乃訴。」之規定，須告訴乃論。茲
    據告訴人乙○○委任人李淵源律師於九十八年三月十三日當
    庭撤回告訴，有本院九十八年三月十三日準備程序筆錄附卷
    可按。又被告丙○○所竊其妻所保管之其妻姊王淑媛印章一
    顆部分，因被告丙○○與王淑媛間屬二親等姻親，且未經被
    害人王淑媛提起告訴，揆諸首開說明，被告丙○○被訴竊盜
    部分之犯行，應為諭知不受理之判決。
據上論斷，應依刑事訴訟法第二百九十九條第一項前段、第三百
零三條第三款，刑法第二十八條、第二百零一條第一項、第二百
十四條、第二百十六條、第二百十條、第三百三十九條第一項、
第五十五條、第五十一條第一項第五款、第二百零五條、第二百
十九條，刑法施行法第一條之一，中華民國九十六年罪犯減刑條
例第二條第一項第三款、第七條、第十一條，判決如主文。
本案經檢察官陳茂榮到庭執行職務。
中    華    民    國    98    年     8    月     6    日
                  刑事第二庭    審判長法官  石馨文
                                法      官  尚安雅
                                法      官  陳秋錦
以上正本證明與原本無異。
如不服本判決應於收受判決後10日內向本院提出上訴書狀，並
應敘述具體理由。其未敘述上訴理由者，應於上訴期間屆滿後
20日內向本院補提理由書(均須按他造當事人之人數附繕本)
「切勿逕送上級法院」。
告訴人或被害人對於判決如有不服具備理由請求檢察官上訴者，
其上訴期間之計算係以檢察官收受判決正本之日期為準。
中    華    民    國    98    年     8    月     6    日
                                書  記  官  張清秀
附表一：
┌────┬───────────────────┐
│犯罪事實│           主            文           │
├────┼───────────────────┤
│一（一）│丙○○共同犯行使偽造私文書罪，處有期徒│
│        │刑陸月，減為有期徒刑參月，如附表二編號│
│        │一、二所示之物均沒收；又共同犯偽造有價│
│        │證券罪，處有期徒刑參年貳月，如附表二編│
│        │號三所示之物均沒收。                  │
│        │丁○○共同犯行使偽造私文書罪，處有期徒│
│        │刑陸月，減為有期徒刑參月，如附表二編號│
│        │一、二所示之物均沒收；又共同犯偽造有價│
│        │證券罪，處有期徒刑參年貳月，如附表二編│
│        │號三所示之物均沒收。                  │
├────┼───────────────────┤
│一（二）│丙○○共同犯行使偽造私文書罪，處有期徒│
│        │刑捌月，減為有期徒刑肆月。            │
│        │丁○○共同犯行使偽造私文書罪，處有期徒│
│        │刑捌月，減為有期徒刑肆月。            │
├────┼───────────────────┤
│一（三）│丙○○共同犯行使偽造私文書罪，處有期徒│
│        │刑捌月，減為有期徒刑肆月；又共同犯詐欺│
│        │取財罪，處有期徒刑壹年，減為有期徒刑陸│
│        │月。                                  │
│        │丁○○共同犯行使偽造私文書罪，處有期徒│
│        │刑捌月，減為有期徒刑肆月；又共同犯詐欺│
│        │取財罪，處有期徒刑壹年，減為有期徒刑陸│
│        │月。                                  │
└────┴───────────────────┘
附表二：
┌──┬───────────────────────┐
│編號│          文      書      項      目          │
├──┼───────────────────────┤
│一  │九十五年十二月六日聯邦銀行消費性貸款申請書之連│
│    │帶借款人、連帶保證人欄「乙○○」之署押壹枚。  │
├──┼───────────────────────┤
│二  │九十五年十二月十九日借款契約書「連帶借款人欄」│
│    │及「甲方及保證人欄」之「乙○○」署押各壹枚。  │
├──┼───────────────────────┤
│三  │發票日為九十五年十二月十九日，面額新臺幣五百二│
│    │十萬元之本票，所偽造乙○○為共同發票人部分。  │
└──┴───────────────────────┘
附錄本案論罪科刑法條全文：
中華民國刑法第201條
（有價證券之偽造變造與行使罪）
意圖供行使之用，而偽造、變造公債票、公司股票或其他有價證
券者，處3年以上10年以下有期徒刑，得併科3千元以下罰金。
行使偽造、變造之公債票、公司股票或其他有價證券，或意圖供
行使之用，而收集或交付於人者，處1年以上7年以下有期徒刑，
得併科3千元以下罰金。
中華民國刑法第210條
（偽造變造私文書罪）
偽造、變造私文書，足以生損害於公眾或他人者，處 5 年以下有
期徒刑。
中華民國刑法第339條
（普通詐欺罪）
意圖為自己或第三人不法之所有，以詐術使人將本人或第三人之
物交付者，處5年以下有期徒刑、拘役或科或併科1千元以下罰金
。
以前項方法得財產上不法之利益或使第三人得之者，亦同。
前二項之未遂犯罰之。


司法院資訊處製作；財團法人民間司法改革基金會備份。
